高雄高等行政法院判決
                                     110年度訴字第170號
                               民國110年10月7日辯論終結
原      告  王文忠

            王文進

            李秀雲
            李桂鳳
            王于誠
            王馨儀（兼蔡淑珠之繼承人）

            王文隆（蔡淑珠之繼承人）

            王笠烽（蔡淑珠之繼承人）

            王俊豪（蔡淑珠之繼承人）

共      同
訴訟代理人  王碧霞  律師
被      告  財政部南區國稅局

代  表  人  盧貞秀
訴訟代理人  周文躍
            黃玉杏
            顏志祥
上列當事人間贈與稅事件，原告不服財政部中華民國110年4月29
日台財法字第11013910110號訴願決定，提起行政訴訟，本院判
決如下：
    主  文
一、原告之訴駁回。
二、訴訟費用由原告負擔。
    事實及理由
壹、程序方面
    原告蔡淑珠提起訴訟後，於民國110年8月23日死亡，經其繼
    承人王文隆、王馨儀、王笠烽、王俊豪聲明承受訴訟，有聲
    明承受訴訟狀及戶籍謄本等在卷可證，核無不合，應予准許
    。
貳、實體方面
一、爭訟概要：
    被告依查得資料，認贈與人王李甘草於109年3月間，分別贈
    與如附表「受贈金額」欄所示金錢予如附表「原告（受贈人
    ）」欄所示之原告，共計新臺幣（下同）8,256,000元，未
    依規定辦理贈與稅申報。王李甘草於109年4月6日死亡，其
    繼承人於同年月27日申報遺產稅（申報無應納稅額），亦並
    未申報上開被繼承人死亡前2年內贈與財產。直到被告查獲
    上情後，原告王文進（即繼承人之一）於同年5月20日補申
    報死亡前2年內贈與財產8,256,000元，併計遺產總額。被告
    依調查結果，以王李甘草涉有遺產及贈與稅法（下稱遺贈稅
    法）第4條第2項規定贈與情事，核定王李甘草109年度贈與
    總額8,256,000元，依遺贈稅法第7條規定，以受贈人之原告
    為納稅義務人，並按受贈財產價值比例計算應納稅額，分別
    對原告核定如附表「應納稅額」欄所示之贈與稅，由原告於
    109年6月11日繳納稅款完竣。嗣原告以溢繳贈與稅為由，於
    同年11月2日向被告申請退還已繳納贈與稅，經被告以109年
    12月17日南區國稅臺東營所字第1090363985號函（下稱109
    年12月17日函）否准，原告提起訴願後，被告依訴願法第58
    條第2項規定重新審查後，以109年12月31日南區國稅臺東營
    所字第1090364154號函（下稱109年12月31日函），撤銷109
    年12月17日函，並請原告具體指明申請退稅之法令依據，經
    原告於110年1月6日函復以稅捐稽徵第28條第2項規定為申請
    退稅依據，被告復以110年2月19日南區國稅臺東營所字第11
    00360443號函（下稱原處分），否准退稅申請。原告對原處
    分不服，提起訴願，亦遭決定駁回，遂提起本件行政訴訟。
二、原告起訴主張及聲明：
(一)主張要旨：
 1、為受贈人之原告符合遺贈稅法第15條第1項各款身分，且贈
    與人王李甘草死亡時，贈與稅尚未核課，贈與財產即應「視
    為遺產」，併入遺產總額課徵遺產稅，自不應再行課徵贈與
    稅，被告卻逕對王李甘草之繼承人即原告核發稅單課徵贈與
    稅，依據司法院釋字第622號解釋意旨，係增加繼承人法律
    上所未規定之租稅義務，與憲法第19條及第15條規定之意旨
    不符，於法不合。
 2、被繼承人王李甘草死亡時，加計其死亡前2年內贈與財產之
    遺產總額，未達應繳納遺產稅之標準，免徵遺產稅。被告另
    依遺贈稅法第7條第1項第3款規定，命繼承人分別繳納贈與
    稅，已構成雙重課稅之錯誤。
 3、遺贈稅法第11條第2項規定，被繼承人死亡前2年內贈與之財
    產，依同法第15條之規定併入遺產課徵遺產稅者，應將已納
    之贈與稅及其利息，自應納遺產稅額內扣抵，係指「贈與人
    死亡前其已繳納」之贈與稅才能併入扣抵，而本件係贈與人
    王李甘草死亡後，由其繼承人所繳納之贈與稅，屬繼承人之
    財產，因此不得併入遺產總額內，再自應納遺產稅額內扣抵
    。
 4、被告對原告核定如附表所示之贈與稅，有適用法令之錯誤，
    原告自得依稅捐稽徵法第28條第2項規定，申請退還已繳納
    之贈與稅款。
(二)聲明：
 1、訴願決定及原處分均撤銷。
 2、被告應依原告之申請，分別退還原告溢繳如起訴狀記載金額
    ，並自起訴狀繕本送達翌日起至退還日止，按年利率百分之
    5計算之利息。
三、被告答辯及聲明：
(一)答辯要旨：
 1、贈與人王李甘草死亡前2年內贈與原告之財產，因未依規定
    申報，迄於死亡時，贈與稅尚未核定，被告依贈與稅法第3
    條第1項、第7條第1項第3款，對受贈人即原告核定贈與稅，
    並無違誤。
 2、財政部於98年1月21日修正增訂遺贈稅法第7條第1項第3款後
    ，已無司法院釋字第622號解釋當時所指摘最高行政法院92
    年9月18日庭長法官聯席會議決議，逾越遺贈稅法第15條之
    規定，增加繼承人法律上所未規定之租稅義務之情形。
 3、贈與人王李甘草之遺產未達應繳納遺產稅之標準，免徵遺產
    稅，並無課徵遺產稅之事實，被告依遺贈稅法第7條第1項第
    3款規定，命繼承人分別繳納贈與稅，並無構成雙重課稅。
(二)聲明：原告之訴駁回。
四、爭點：
    被告依遺贈稅法第7條第1項第3款對原告課徵贈與稅，有無
    適用法令錯誤？被告以原處分駁回原告依稅捐稽徵法第28條
    第2項規定退稅之申請，有無違誤？
五、本院之判斷：
(一)前提事實：
 1、如爭訟概要欄之事實。
 2、贈與人王李甘草分別於109年3月5日自其合作金庫商業銀行
    （下稱合作金庫銀行）台東分行帳戶（帳號：000000000000
    0號）提領存款2,000,000元，分別存入或匯入原告李桂鳳（
    贈與人長子王文鴻之配偶）、王文忠（贈與人3子）、李秀
    雲（贈與人4子王文進之配偶）、及王馨儀（贈與人次子王
    文隆之女）銀行帳戶各500,000元，同年月23日自其中華郵
    政台東大同路郵局帳戶（帳號：0000000-0000000號）提領4
    ,200,000元及1,400,000元，分別轉入或匯入原告王文忠、
    王文進（贈與人4子）、蔡淑珠（贈與人次子王文隆之配偶
    ）及王于誠（贈與人長子王文鴻之子）郵局及銀行帳戶各1,
    400,000元，同年月27日自其元大商業銀行（下稱元大銀行
    ）東信分行帳戶（帳號：00000000000000號）轉入656,000
    元至原告王于誠銀行帳戶。
 3、以上各情，業經兩造陳明在卷，並有王李甘草合作金庫銀行
    、台東大同路郵局、元大銀行存摺影本（第50-54頁）、中
    華郵政股份有限公司臺東郵局109年5月8日東營字第1099500
    671號函暨其附件（第43-47頁）、合作金庫銀行臺東分行10
    9年5月14日合金東存字第1090001935號函暨其附件（第33-3
    9頁）附原處分卷，及贈與稅核定通知書、贈與稅繳款書、
    徵銷明細清單、遺產稅申報書、贈與稅核定通知書、贈與稅
    繳款書、徵銷明細清單、戶籍謄本及被繼承王李甘草繼承系
    統表、原告109年11月2日退稅申請書、被告109年12月17日
    函、被告109年12月31日函、原處分及訴願決定書附卷為證
    ，可信為真實。
(二)應適用的法令：
 1、遺贈稅法：
 (1)第3條第1項：「凡經常居住中華民國境內之中華民國國民，
    就其在中華民國境內或境外之財產為贈與者，應依本法規定
    ，課徵贈與稅。」
 (2)第7條：「（第1項）贈與稅之納稅義務人為贈與人。但贈與
     人有下列情形之一者，以受贈人為納稅義務人：……三、
     死亡時贈與稅尚未核課。（第2項）依前項規定受贈人有二
     人以上者，應按受贈財產之價值比例，依本法規定計算之
     應納稅額，負納稅義務。」
 (3)第11條第2項：「被繼承人死亡前2年內贈與之財產，依第15
    條之規定併入遺產課徵遺產稅者，應將已納之贈與稅與土地
    增值稅連同按郵政儲金匯業局1年期定期存款利率計算之利
    息，自應納遺產稅額內扣抵。但扣抵額不得超過贈與財產併
    計遺產總額後增加之應納稅額。」
 (4)第15條第1項：「被繼承人死亡前2年內贈與下列個人之財產
    ，應於被繼承人死亡時，視為被繼承人之遺產，併入其遺產
    總額，依本法規定徵稅：一、被繼承人之配偶。二、被繼承
    人依民法第1138條及第1140條規定之各順序繼承人。三、前
    款各順序繼承人之配偶。」
 2、稅捐稽徵法第28條第2項：「納稅義務人因稅捐稽徵機關適
    用法令錯誤、計算錯誤或其他可歸責於政府機關之錯誤，致
    溢繳稅款者，稅捐稽徵機關應自知有錯誤原因之日起2年內
    查明退還，其退還之稅款不以5年內溢繳者為限。」
(三)被告依遺贈稅法第7條第1項第3款對原告課徵贈與稅，適用
    法令並無錯誤。被告以原處分駁回原告依稅捐稽徵法第28條
    第2項所為退稅之申請，亦無違誤：
 1、按租稅構成要件被滿足時，稅捐債務即成立。故於贈與行為
    成立且該當贈與稅構成要件時，贈與稅捐債務隨即成立。又
    贈與稅之納稅義務人，原則上為贈與人（第7條本文），例
    外規定為受贈人（第7條但書）。為因應司法院釋字第622號
    解釋，以稅法並未承認欠稅繼承，宣告最高行政法院92年9
    月18日庭長法官聯席會議決議關於「被繼承人死亡前所為贈
    與，如至繼承發生日止，稽徵機關尚未發單課徵贈與稅者，
    應以繼承人為納稅義務人，發單課徵贈與稅之部分」構成違
    憲，立法者於98年1月21日增訂第1項第3款，明定贈與人生
    前贈與截至死亡時尚未核課之贈與稅，以受贈人為納稅義務
    人，此觀其立法理由自明。
 2、經查，贈與人王李甘草在死亡前2年內，於109年3月間，將
    其金融機構存款分別移轉予如附表所示之原告及金額，已如
    前述。又原告於遺產稅申報程序、贈與稅調查程序、本院審
    理程序中，均陳明係出於贈與關係，有原告109年5月20日補
    申報被繼承人死亡前2年內贈與財產說明書（第57頁）、補
    報王李甘草死亡前2年內贈與財產申報書（第55頁）、原告
    110年1月13日補送報告書（第157頁）附原處分卷、起訴狀
    在卷可證，足認王李甘草於109年度確有贈與如附表所示金
    錢（共計8,256,000元）予原告等人之贈與行為。
 3、贈與人王李甘草於贈與行為後，未依規定申報繳納贈與稅，
    嗣於109年4月6日死亡，經其繼承人申報後，被告始於109年
    5月20日初次核定贈與總額8,256,000元等情，為兩造不爭，
    並有該贈與稅核定通知書（處分卷第73頁）在卷為證，足認
    贈與人王李甘草死亡時，其贈與稅尚未核課。依此事證，被
    告適用遺贈稅法第7條第1項第3款之例外規定，以受贈人即
    原告為贈與稅納稅義務人，再依同條第2項規定，按各受贈
    人所受贈財產價值比例，計算應納贈與稅額，對原告分別課
    徵如附表所示金額之贈與稅，適用法令並無錯誤。從而，原
    告不符合稅捐稽徵法第28條第2項退稅請求權之要件，被告
    以原處分駁回原告退稅之申請，於法並無違誤。
(四)原告下列主張，均無可採：
 1、原告雖主張原告係具有遺贈稅法第15條第1項各款身分之人
    ，因王李甘草在死亡前2年內贈與而取得之財產，應視為被
    繼承人之遺產，併入遺產總額課徵遺產稅，自不得再行核課
    贈與稅等情。惟查，贈與稅、遺產稅之構成要件不同，於其
    租稅構成要件合致時，分別成立贈與稅、遺產稅之公法上金
    錢債權債務關係。依遺贈稅法第15條第1項規定意旨，係為
    防免被繼承人規避累進稅率之遺產稅，將被繼承人死亡前2
    年內贈與配偶、被繼承人依民法第1138條及第1140條規定之
    各順序繼承人及其配偶之財產，擬制規定為遺產稅之稅基，
    併計入遺產總額，據以課徵遺產稅，再搭配遺贈稅法第11條
    第2項「自應納遺產稅額內扣抵已納贈與稅」之技術規定，
    避免重複課稅之發生，非謂被繼承人死亡前2年內贈與財產
    者，無庸課徵贈與稅。亦即合於遺贈稅法第15條規定被繼承
    人死亡前2年內贈與財產併計入遺產總額課徵遺產稅之情形
    ，僅生適用遺贈稅法第11條第2項規定之法律效果，即「已
    納之贈與稅」自「應納遺產稅」中如何扣抵之問題，並未免
    除贈與稅債務。故原告主張依遺贈稅法第15條第1項規定意
    旨，王李甘草於死亡前2年內對原告之贈與行為，免課徵贈
    與稅云云，並無可採。
 2、原告又主張贈與人王李甘草死亡前2年內贈與原告之如附表
    所示之金錢，併入遺產總額計算結果，仍未達應繳納遺產稅
    之標準，應免徵遺產稅。被告另依遺贈稅法第7條第1項第3
    款規定，對原告課徵贈與稅，構成雙重課稅之違法等語。惟
    查，被繼承人選擇生前將其財產為贈與，依法被課徵贈與稅
    ，或留待死亡後計入遺產總額，依法課徵遺產稅，所生負擔
    稅率高低之風險，核係被繼承人所得預見下自由選擇之結果
    ，應自行承擔該風險實現所生之不利益。又依遺贈稅法第11
    條第2項規定意旨，納稅義務人已納之贈與稅，得自應納遺
    產稅額內扣抵，自無重複課稅之問題。又原告受贈之財產併
    入王李甘草遺產總額計算結果，仍未達遺產稅課稅標準，應
    納遺產稅額為0元，此有遺產稅核定通知（第103頁）、遺產
    稅免稅證明書（第104頁）附處分卷為證。是以，原告遭課
    徵之遺產稅為0元，與遭課徵如附表所示之贈與稅額，自不
    生「重複課稅」之情形。原告此部主張，亦無可採。
 3、原告另主張遺贈稅法第11條第2項關於將已納之贈與稅自應
    納遺產稅額內扣抵之規定，係指「被繼承人死亡前其已繳納
    」之贈與稅才能併入扣抵。原告於被繼承人死亡後所繳納之
    贈與稅，應無上開扣抵規定之適用等語。惟查，依遺贈稅法
    第11條第2項為避免同一課稅財產遭重複課稅之合規範目的
    解釋，所稱得自「應納遺產稅額」內扣抵之「已納之贈與稅
    」，不論被繼承人生前繳納或繼承人於繼承發生後繳納之贈
    與稅，均包括在內。原告之主張，核與法規目的不合，並無
    可採。況縱依原告之解釋，亦僅生不能自「應納遺產稅額」
    扣抵之問題，不影響被告依贈與稅法第3條第1項、第7條第1
    項第3款對原告課徵贈與稅之適用法規正確性。
(五)綜上所述，原告之主張，均無可採。原告訴請撤銷原處分及
    訴願決定，並請求被告作成退款之行政處分，為無理由，應
    予駁回。本件事證已臻明確，兩造其餘攻擊防禦方法及訴訟
    資料，核與本件判決結果不生影響，爰不一一論述，附此敘
    明。
六、結論︰原告之訴為無理由，應予駁回。
中　　華　　民　　國　　110　 年　　10　　月　　28　　日
              高雄高等行政法院第三庭
                          審判長法官　吳  永  宋
                                法官　黃  堯  讚
                                法官　孫　奇　芳
以上正本係照原本作成。
一、如不服本判決，應於送達後20日內，向本院提出上訴狀，其
    未表明上訴理由者，應於提出上訴後20日內向本院補提理由
    書（均須按他造人數附繕本）。未表明上訴理由者，逕以裁
    定駁回。
二、上訴時應委任律師為訴訟代理人，並提出委任書。（行政訴
    訟法第241條之1第1項前段）
三、但符合下列情形者，得例外不委任律師為訴訟代理人。（同
    條第1項但書、第2項）
┌─────────┬────────────────┐
│得不委任律師為訴訟│         所  需  要  件         │
│代理人之情形      │                                │
├─────────┼────────────────┤
│（一）符合右列情形│1.上訴人或其法定代理人具備律師資│
│　　　之一者，得不│  格或為教育部審定合格之大學或獨│
│　　　委任律師為訴│  立學院公法學教授、副教授者。  │
│　　　訟代理人　  │2.稅務行政事件，上訴人或其法定代│
│                  │  理人具備會計師資格者。        │
│                  │3.專利行政事件，上訴人或其法定代│
│                  │  理人具備專利師資格或依法得為專│
│                  │  利代理人者。                  │
├─────────┼────────────────┤
│（二）非律師具有右│1.上訴人之配偶、三親等內之血親、│
│      列情形之一，│  二親等內之姻親具備律師資格者。│
│      經最高行政法│2.稅務行政事件，具備會計師資格者│
│      院認為適當者│  。                            │
│      ，亦得為上訴│3.專利行政事件，具備專利師資格或│
│      審訴訟代理人│  依法得為專利代理人者。        │
│                  │4.上訴人為公法人、中央或地方機關│
│                  │  、公法上之非法人團體時，其所屬│
│                  │  專任人員辦理法制、法務、訴願業│
│                  │  務或與訴訟事件相關業務者。    │
├─────────┴────────────────┤
│是否符合（一）、（二）之情形，而得為強制律師代理之例│
│外，上訴人應於提起上訴或委任時釋明之，並提出（二）所│
│示關係之釋明文書影本及委任書。                      │
└──────────────────────────┘
中　　華　　民　　國　　110　 年　　10　　月　　28　　日

　　　　　　　　　　　　　　書記官   宋　鑠　瑾





┌────────────────────────────┐
│110年度訴字第170號案件附表                              │
├───────┬───────┬─────┬──────┤
│原告（受贈人）│ 受贈金額     │應納稅額  │    備註    │
├───────┼───────┼─────┼──────┤
│王文忠        │ 1,900,000元  │139,371元 │            │
├───────┼───────┼─────┼──────┤
│王文進        │ 1,400,000元  │102,694元 │            │
├───────┼───────┼─────┼──────┤
│李秀雲        │   500,000元  │ 36,676元 │            │
├───────┼───────┼─────┼──────┤
│王馨儀        │   500,000元  │ 36,676元 │            │
├───────┼───────┼─────┼──────┤
│李桂鳳        │ 1,156,000元  │ 84,795元 │            │
├───────┼───────┼─────┼──────┤
│王于誠        │ 1,400,000元  │102,694元 │            │
├───────┼───────┼─────┼──────┤
│蔡淑珠(訴訟程 │ 1,400,000元  │102,694元 │由原告王文隆│
│序中死亡）    │              │          │等人承受訴訟│
├───────┼───────┼─────┼──────┤
│合計          │ 8,256,000元  │605,600元 │            │
└───────┴───────┴─────┴──────┘